ACORDAO-COMPLETO-2516152

ACÓRDÃO 2188/2022 ATA 14/2022 - SEGUNDA CÂMARA

VISTOS, relatados e discutidos estes autos referentes à Tomada de Contas Especial instaurada pelo Fundo Nacional de Desenvolvimento da Educação - FNDE, em razão da não comprovação da regular aplicação dos recursos repassados ao Município de Serrano do Maranhão/MA, no âmbito do Programa Nacional de Alimentação Escolar - PNAE, no exercício de 2011.
ACORDAM os Ministros do Tribunal de Contas da União, reunidos em sessão da 2ª Câmara, ante as razões expostas pelo Relator, em: 
9.1. com fundamento nos arts. 1º, inciso I, 16, inciso III, alíneas "b" e "c", 19, caput, e 23, inciso III, da Lei 8.443/1992, julgar irregulares as contas do Sr. Uaunis Rocha Rodrigues, e condená-lo ao pagamento das quantias abaixo especificadas, atualizadas monetariamente e acrescidas dos juros de mora, calculados a partir das datas discriminadas até a efetiva quitação do débito, fixando-lhe o prazo de 15 (quinze) dias, a contar da notificação, para que comprove, perante o Tribunal (art. 214, inciso III, alínea "a", do Regimento Interno/TCU) , o recolhimento das referidas quantias ao Fundo Nacional de Desenvolvimento da Educação, nos termos da legislação em vigor:
	Valor histórico (R$) 
	Data de ocorrência

	15.170,00
	21/07/2011

	52.605,00
	21/07/2011

9.2. aplicar a multa prevista no art. 57 da Lei 8.443/1992 ao Sr. Uaunis Rocha Rodrigues, no valor de R$ 15.000,00 (quinze mil reais) , fixando-lhe o prazo de 15 (quinze) dias, a contar da notificação, para que comprove, perante o Tribunal (art. 214, inciso III, alínea "a", do Regimento Interno/TCU) , o recolhimento da dívida ao Tesouro Nacional, atualizada monetariamente desde a data do presente Acórdão até a do efetivo recolhimento, caso paga após o vencimento, na forma da legislação em vigor;
9.3. autorizar, caso requerido, nos termos do art. 26 da Lei 8.443/1992 c/c o art. 217 do Regimento Interno/TCU, o parcelamento das dívidas em até 36 (trinta e seis) parcelas mensais e sucessivas, sobre as quais incidirão os correspondentes acréscimos legais (débito: atualização monetária e juros de mora; multa: atualização monetária) , esclarecendo ao responsável que a falta de pagamento de qualquer parcela importará no vencimento antecipado do saldo devedor, sem prejuízo das demais medidas legais;
9.4. autorizar, desde logo, a cobrança judicial das dívidas, com fulcro no art. 28, inciso II, da Lei 8.443/1992, caso não atendidas as notificações; 
9.5. enviar cópia deste Acórdão à Procuradoria da República no Estado do Maranhão, com fundamento no art. 16, § 3º, da Lei 8.443/1992 c/c o art. 209, § 7º, do Regimento Interno/TCU, para adoção das medidas cabíveis, bem como ao FNDE, para ciência.

Tomada de Contas Especial instaurada pelo Fundo Nacional de Desenvolvimento da Educação  FNDE, em razão da não comprovação da regular aplicação dos recursos repassados ao Município de Serrano do Maranhão/MA, no âmbito do Programa Nacional de Alimentação Escolar  PNAE, no exercício de 2011.

Segunda Câmara

Município de Serrano do Maranhão/MA.

3. Responsável: Sr. Uaunis Rocha Rodrigues (XXX.459.563-XX).

13.1. Ministros presentes: Aroldo Cedraz (na Presidência) e Antonio Anastasia.
13.2. Ministro-Substituto convocado: Marcos Bemquerer Costa (Relator).
13.3. Ministro-Substituto presente: André Luís de Carvalho.

MARCOS BEMQUERER

Adoto como parte do relatório a instrução elaborada no âmbito da Secretaria Controle Externo de Tomada de Contas Especial - Secex/TCE (peça 34) , que contou com a anuência do escalão dirigente daquela unidade especializada (peças 35 e 36) :
"INTRODUÇÃO
Cuidam os autos de Tomada de Contas Especial instaurada pelo Fundo Nacional de Desenvolvimento da Educação, em desfavor de Uaunis Rocha Rodrigues, Prefeito no período de 1º/1/2009 a 31/12/2012, em razão da não comprovação da regular aplicação dos recursos repassados pela União no âmbito do Programa Nacional de Alimentação Escolar (PNAE) , no exercício de 2011.
HISTÓRICO
Em 14/8/2018, com fundamento na IN/TCU 71/2012, alterada pela IN/TCU 76/2016 e DN/TCU 155/2016, o dirigente do Fundo Nacional de Desenvolvimento da Educação autorizou a instauração da tomada de contas especial (peça 1) . O processo foi registrado no sistema e-TCE com o número 407/2019.
	Os recursos repassados pelo FNDE ao município de Serrano do Maranhão/MA, no âmbito do Programa Nacional de Alimentação Escolar (PNAE) - exercício 2011, totalizaram R$ 180.144,00 (peça 2) .
	O fundamento para a instauração da Tomada de Contas Especial, conforme consignado na matriz de responsabilização elaborada pelo tomador de contas, foi a constatação da seguinte irregularidade:
'Não comprovação da execução dos recursos: Não comprovação das despesas empenhadas e pagas parcialmente, com os recursos do PNAE/2011, transferidos à Prefeitura Municipal de Serrano do Maranhão/MA, pelo FNDE.'
O responsável arrolado na fase interna foi devidamente comunicado e, diante da ausência de justificativas suficientes para elidir a irregularidade e da não devolução dos recursos, instaurou-se a tomada de contas especial.
	No relatório (peça 17) , o tomador de contas concluiu que o prejuízo importaria o valor original de R$ 180.397,49, imputando a responsabilidade a Uaunis Rocha Rodrigues, Prefeito no período de 1º/1/2009 a 31/12/2012, na condição de gestor dos recursos.
		Em 14/4/2020, a Controladoria-Geral da União emitiu o relatório de auditoria (peça 19) , em concordância com o relatório do tomador de contas. O certificado de auditoria e o parecer do dirigente do órgão de controle interno concluíram pela irregularidade das presentes contas (peças 20 e 21) .
	Em 27/4/2020, o ministro responsável pela área atestou haver tomado conhecimento das conclusões contidas no relatório e certificado de auditoria, bem como do parecer conclusivo do dirigente do órgão de controle interno, manifestando-se pela irregularidade das contas, e determinou o encaminhamento do processo ao Tribunal de Contas da União (peça 22) .
Na instrução inicial (peça 26) , analisando-se os documentos nos autos, concluiu-se pela necessidade de realização de citação para as seguintes irregularidades:
Irregularidade 1: não comprovação da execução financeira dos recursos federais repassados no âmbito do Programa Nacional de Alimentação Escolar, no exercício de 2011, em razão da realização de saques de parte dos recursos da conta bancária do município de Serrano do Maranhão/MA.
 Evidências da irregularidade: documentos técnicos presentes nas peças 5 e 9.
 Normas infringidas: art. 37, caput, c/c o art. 70, parágrafo único, da Constituição [Federal]; art. 93 do Decreto-lei 200/1967; art. 66 do Decreto 93.872/1986; e art. 30, inciso XVII, da Resolução CD/FNDE 38/2009.
 Débitos relacionados ao responsável Uaunis Rocha Rodrigues:
	Data de ocorrência
	Valor histórico (R$) 

	21/7/2011
	15.170,00

	21/7/2011
	52.605,00

 Cofre credor: Fundo Nacional de Desenvolvimento da Educação.
 Responsável: Uaunis Rocha Rodrigues.
Conduta: deixar de emitir cheques nominativos ou transferências eletrônicas aos supostos fornecedores e prestadores de serviço, e efetuar saques de parte dos recursos da conta bancária do município de Serrano do Maranhão/MA, o que acabou impedindo [o estabelecimento do nexo causal] entre os recursos federais repassados e as supostas despesas realizadas no âmbito do Programa Nacional de Alimentação Escolar, no exercício de 2011.
 Nexo de causalidade: a conduta descrita impediu o estabelecimento do nexo causal entre as possíveis despesas efetuadas com os recursos recebidos, no âmbito do Programa Nacional de Alimentação Escolar, no exercício de 2011, em afronta ao art. 37, caput, c/c o art. 70, parágrafo único, da Constituição [Federal]; art. 93 do Decretolei 200/1967; art. 66 do Decreto 93.872/1986; e art. 30, inciso XVII, da Resolução CD/FNDE 38/2009.
 Culpabilidade: não há excludentes de ilicitude, de culpabilidade e de punibilidade; é razoável supor que o responsável tinha consciência da ilicitude de sua conduta; era exigível conduta diversa da praticada, qual seja, efetuar o pagamento das despesas mediante cheque nominal ou transferência eletrônica aos fornecedores e prestadores de serviço.
Encaminhamento: citação.
Irregularidade 2: não comprovação da execução financeira dos recursos federais repassados no âmbito do Programa Nacional de Alimentação Escolar, no exercício de 2011, em razão da ausência de comprovação de despesas empenhadas e pagas antecipadamente à Vale Verde Produtos Alimentícios Ltda. e à Associação de Pequenos Agricultores da Comunidade de Iguaíba, conforme informado pelo Tribunal de Contas do Estado do Maranhão - TCE/MA.
 Evidências da irregularidade: documentos técnicos presentes nas peças 5, 7 e 9.
 Normas infringidas: art. 37, caput, c/c o art. 70, parágrafo único, da Constituição [Federal]; art. 93 do Decreto-lei 200/1967; art. 66 do Decreto 93.872/1986; e art. 33 da Resolução CD/FNDE 38/2009.
 Débitos relacionados ao responsável Uaunis Rocha Rodrigues:
	Data de ocorrência
	Valor histórico (R$) 

	5/10/2011
	15.124,00

	16/12/2011
	10.085,00

	5/10/2011
	  5.330,00

	5/10/2011
	47.100,00

	16/12/2011
	  3.300,00

	16/12/2011
	31.683,49

 Cofre credor: Fundo Nacional de Desenvolvimento da Educação.
 Responsável: Uaunis Rocha Rodrigues.
Conduta: não apresentar, ao Tribunal de Contas do Estado do Maranhão - TCE/MA, documentos de despesa dos pagamentos efetuados à Vale Verde Produtos Alimentícios Ltda. e à Associação de Pequenos Agricultores da Comunidade de Iguaíba, o que acabou impedindo estabelecer o nexo causal entre os recursos federais repassados e as supostas despesas realizadas no âmbito do Programa Nacional de Alimentação Escolar, no exercício de 2011.
 Nexo de causalidade: a conduta descrita impediu o estabelecimento do nexo causal entre as possíveis despesas efetuadas com os recursos recebidos, no âmbito do Programa Nacional de Alimentação Escolar, no exercício de 2011, em afronta ao art. 37, caput, c/c o art. 70, parágrafo único, da Constituição [Federal]; art. 93 do Decretolei 200/1967; art. 66 do Decreto 93.872/1986; e art. 33 da Resolução CD/FNDE 38/2009.
 Culpabilidade: não há excludentes de ilicitude, de culpabilidade e de punibilidade; é razoável supor que o responsável tinha consciência da ilicitude de sua conduta; era exigível conduta diversa da praticada, qual seja, apresentar os documentos de despesa que comprovem a boa e regular aplicação dos recursos federais repassados.
 Encaminhamento: citação.
10.	Em cumprimento ao pronunciamento da unidade (peça 28) , foi efetuada citação do Sr. Uaunis Rocha Rodrigues, conforme delineado adiante:
	Comunicação: Ofício 27523/2021-TCU/Seproc (peça 31) 
Data da Expedição: 17/6/2021
Data da Ciência: 5/7/2021 (peça 32) 
Nome Recebedor: Uaunis Rocha Rodrigues
Observação: Ofício enviado para o endereço do responsável, conforme pesquisa na base de dados no sistema da Receita Federal, custodiada pelo TCU (peça 29) 
Fim do prazo para a defesa: 20/7/2021

11. 	Conforme Despacho de Conclusão das Comunicações Processuais (peça 33) , as providências inerentes às comunicações processuais foram concluídas.
12.	Transcorrido o prazo regimental, o Sr. Uaunis Rocha Rodrigues permaneceu silente, devendo ser considerado revel, nos termos do art. 12, § 3º, da Lei 8.443/1992.
ANÁLISE DOS PRESSUPOSTOS DE PROCEDIBILIDADE DA IN/TCU 71/2012
Avaliação de Viabilidade do Exercício do Contraditório e Ampla Defesa
13.	Verifica-se que não houve o transcurso de mais de dez anos desde o fato gerador sem que tenha havido a notificação do responsável pela autoridade administrativa federal competente (art. 6º, inciso II, c/c art. 19, da IN/TCU 71/2012, modificada pela IN/TCU 76/2016) , uma vez que o fato gerador da irregularidade sancionada ocorreu no exercício de 2011, e o responsável foi notificado sobre a irregularidade, pela autoridade administrativa competente (...) por meio do edital acostado à peça 10, p. 5, publicado em 26/2/2018.
Valor de Constituição da TCE
14.	Verifica-se, ainda, que o valor atualizado do débito apurado (sem juros) , em 1º/1/2017, é de R$ 257.260,15, portanto, superior ao limite mínimo de R$ 100.000,00, na forma estabelecida conforme os arts. 6º, inciso I, e 19, da IN/TCU 71/2012, modificada pela IN/TCU 76/2016.
OUTROS PROCESSOS/DÉBITOS NOS SISTEMAS DO TCU COM O MESMO RESPONSÁVEL
15.	Informa-se que não foi encontrado débito imputável ao responsável em outros processos no Tribunal.
16.	A tomada de contas especial está, assim, devidamente constituída e em condição de ser instruída.
EXAME TÉCNICO
Da revelia do responsável Uaunis Rocha Rodrigues
17. 	No caso vertente, a citação do responsável se deu em endereço proveniente da base de CPF da Receita Federal, em sistema custodiado pelo TCU (peça 29) . A entrega do ofício citatório nesse endereço ficou comprovada (peças 31 e 32) . Veja-se que o AR foi enviado foi assinado pelo próprio responsável.
18.	Nos processos do TCU, a revelia não leva à presunção de que seriam verdadeiras todas as imputações levantadas contra os responsáveis, diferentemente do que ocorre no processo civil, em que a revelia do réu opera a presunção da verdade dos fatos narrados pelo autor (Acórdãos Plenários 1.009/2018, Relator Ministro Bruno Dantas, 2.369/2013 e 2449/2013, Relator Ministro Benjamin Zymler) . Dessa forma, a avaliação da responsabilidade do agente não pode prescindir da prova existente no processo ou para ele carreada. 
19.	Ao não apresentar sua defesa, o responsável deixou de produzir prova da regular aplicação dos recursos sob sua responsabilidade, em afronta às normas que impõem, aos gestores públicos, a obrigação legal de, sempre que demandados pelos órgãos de controle, apresentar os documentos que demonstrem a correta utilização das verbas públicas, a exemplo do contido no art. 93, do DecretoLei 200/1967: 'Quem quer que utilize dinheiros públicos terá de justificar seu bom e regular emprego na conformidade das leis, regulamentos e normas emanadas das autoridades administrativas competentes.'
20.	Mesmo as alegações de defesa não sendo apresentadas, considerando o princípio da verdade real que rege esta Corte, procurou-se buscar, em manifestações do responsável, na fase interna desta Tomada de Contas Especial, se havia algum argumento que pudesse ser aproveitado a seu favor.
21.	No entanto, o responsável não se manifestou na fase interna, não havendo, assim, nenhum argumento que possa vir a ser analisado e posteriormente servir para afastar a irregularidade apontada.
22.	Em se tratando de processo em que a parte interessada não se manifestou acerca das irregularidades imputadas, não há elementos para que se possa efetivamente aferir e reconhecer a ocorrência de boa-fé na conduta do responsável, podendo este Tribunal, desde logo, proferir o julgamento de mérito pela irregularidade das contas, conforme os termos dos §§ 2º e 6º do art. 202 do Regimento Interno/TCU (Acórdãos 2.064/2011, Relator Ministro Ubiratan Aguiar, 6.182/2011, Relator Ministro-Substituto Weder de Oliveira, 4.072/2010, Relator Ministro Valmir Campelo, e 1.189/2009, Relator Ministro-Substituto Marcos Bemquerer, [todos da 1ª Câmara]; e Acórdão 731/2008-TCU-Plenário, Relator Ministro Aroldo Cedraz) .
23.	Dessa forma, o responsável Uaunis Rocha Rodrigues deve ser considerado revel, nos termos do art. 12, § 3º, da Lei 8.443/1992, e as contas, julgadas irregulares, condenando-o ao [pagamento do] débito apurado e [da] multa prevista no art. 57 da Lei 8.443/1992.
PRESCRIÇÃO DA PRETENSÃO PUNITIVA
24.	Vale ressaltar que a pretensão punitiva, conforme Acórdão 1441/2016-TCU-Plenário (Relator Ministro Benjamin Zymler e Revisor Ministro Walton Alencar Rodrigues) , que uniformizou a jurisprudência acerca dessa questão, subordinase ao prazo geral de prescrição indicado no art. 205, do Código Civil, que é de dez anos, contado da data de ocorrência da irregularidade sancionada, nos termos do art. 189, do Código Civil, sendo este prazo interrompido pelo ato que ordenar a citação, a audiência ou a oitiva do responsável.
25.	No caso em exame, não ocorreu a prescrição, uma vez que a irregularidade sancionada ocorreu no exercício de 2011, e o ato de ordenação da citação ocorreu em 24/5/2021.
 (...) 
PROPOSTA DE ENCAMINHAMENTO
Diante do exposto, submetemos os autos à consideração superior, propondo ao Tribunal:
considerar revel o Sr. Uaunis Rocha Rodrigues, para todos os efeitos, dando-se prosseguimento ao processo, com fulcro no art. 12, § 3º, da Lei 8.443/1992;
julgar irregulares, nos termos dos arts. 1º, inciso I, 16, inciso III, alíneas 'b' e 'c', da Lei 8.443/1992, c/c os arts. 19 e 23, inciso III, da mesma Lei, as contas do Sr. Uaunis Rocha Rodrigues, condenando-o ao pagamento das importâncias a seguir especificadas, atualizadas monetariamente e acrescidas dos juros de mora, calculadas a partir das datas discriminadas até a data da efetiva quitação do débito, fixando-lhe o prazo de quinze dias, para que comprove, perante o Tribunal, o recolhimento das referidas quantias aos cofres do Fundo Nacional de Desenvolvimento da Educação, nos termos do art. 23, inciso III, alínea 'a', da citada lei, c/c o art. 214, inciso III, alínea 'a', do Regimento Interno/TCU.
	Data de ocorrência
	Valor histórico (R$) 

	21/7/2011
	15.170,00

	21/7/2011
	52.605,00

	5/10/2011
	15.124,00

	16/12/2011
	10.085,00

	5/10/2011
	5.330,00

	5/10/2011
	47.100,00

	16/12/2011
	3.300,00

	16/12/2011
	31.683,49

aplicar ao Sr. Uaunis Rocha Rodrigues a multa prevista no art. 57 da Lei 8.443/1992, c/c o art. 267 do Regimento Interno/TCU, fixando-lhe o prazo de quinze dias, a contar da notificação, para que comprove, perante o Tribunal (art. 214, inciso III, alínea 'a', do Regimento Interno/TCU) , o recolhimento da dívida aos cofres do Tesouro Nacional, atualizada monetariamente desde a data do acórdão que vier a ser proferido por este Tribunal até a data do efetivo recolhimento, se paga após o vencimento, na forma da legislação em vigor; 
autorizar, desde logo, a cobrança judicial das dívidas, caso não atendida a notificação, na forma do disposto no art. 28, inciso II, da Lei 8.443/1992;
autorizar também, desde logo, se requerido, com fundamento no art. 26, da Lei 8.443/1992, c/c o art. 217, §§ 1º e 2º, do Regimento Interno/TCU, o parcelamento das dívidas em até 36 parcelas, incidindo, sobre cada parcela, corrigida monetariamente, os correspondentes acréscimos legais, fixando-lhe o prazo de quinze dias, a contar do recebimento da notificação, para comprovar, perante o Tribunal, o recolhimento da primeira parcela, e de trinta dias, a contar da parcela anterior, para comprovar o recolhimento das demais parcelas, devendo incidir, sobre cada valor mensal, atualizado monetariamente, os juros de mora devidos, no caso do débito, na forma prevista na legislação em vigor, alertando o responsável de que a falta de comprovação do recolhimento de qualquer parcela importará o vencimento antecipado do saldo devedor, nos termos do § 2º do art. 217 do Regimento Interno/TCU; 
enviar cópia do Acórdão a ser prolatado à Procuradoria da República no Estado do Maranhão, nos termos do § 3º do art. 16 da Lei 8.443/1992, c/c o § 7º do art. 209 do Regimento Interno do TCU, para adoção das medidas cabíveis;
enviar cópia do Acórdão que vier a ser proferido ao Fundo Nacional de Desenvolvimento da Educação e ao responsável, para ciência;
informar à Procuradoria da República no Estado do Maranhão, ao Fundo Nacional de Desenvolvimento da Educação e ao responsável que a presente deliberação, acompanhada do Relatório e do Voto que a fundamentam, está disponível para a consulta no endereço www.tcu.gov.br/acordaos, além de esclarecer que, caso requerido, o TCU poderá fornecer sem custos as correspondentes cópias, de forma impressa; e 
informar à Procuradoria da República no Estado do Maranhão que, nos termos do parágrafo único do art. 62 da Resolução TCU 259/2014, os procuradores e membros do Ministério Público credenciados nesta Corte podem acessar os presentes autos de forma eletrônica e automática, ressalvados apenas os casos de eventuais peças classificadas como sigilosas, as quais requerem solicitação formal."
O Ministério Público junto ao TCU, representado pelo Procurador Marinus Eduardo De Vries Marsico (peça 37) , manifestou-se de acordo com a proposta oferecida pela Secretaria de Controle Externo de Tomada de Contas Especial - Secex/TCE e registrou a opinião de que a prescrição da pretensão punitiva, a ser examinada à luz dos parâmetros da Lei 9.873/1999, não ocorreu no caso em exame: 
	"À vista dos elementos constantes dos autos, considerando a não comprovação da regular aplicação dos recursos federais repassados ao município de Serrano do Maranhão/MA no âmbito do PNAE no exercício de 2011, manifestamo-nos de acordo com a proposta da Secex-TCE (peça 34) , no sentido de considerar revel o Sr. Uanis Rocha Rodrigues (ex-prefeito) e julgar suas contas irregulares, com fulcro no art. 16, III, 'b' e 'c', da Lei 8.443/92, condenando-o em débito e aplicando-lhe a multa prevista no art. 57 da referida lei.
	No tocante à aferição da prescrição da pretensão punitiva, temos nos alinhado ao entendimento, já diversas vezes manifestado pelo Judiciário pátrio, no sentido de que esta será regida pela Lei 9.873/99 (Lei da Prescrição Administrativa) .
	No presente caso, o término do prazo para prestação de contas ocorreu em 30/4/2013, com apresentação intempestiva da referida documentação em 30/7/2013 e 8/8/2013 (ref. peça 17, p. 3) , sendo interrompida a contagem do prazo prescricional em 4/4/2017 (decisão do TCU que determinou a adoção de providências, peça 7) , 17/1/2018 (análise da prestação de contas, peças 9 e 10) , 14/8/2018 (instauração da TCE, peça 1) , 24/8/2018 (relatório de TCE, peça 17) , 14/4/2020 (relatório de auditoria, peça 19) , 24/5/2021 (instrução no TCU, peça 26) , entre outros atos, não permanecendo o processo de tomada de contas especial parado por mais de três anos, tampouco por mais de cinco anos a apuração dos fatos sem a ocorrência de causa interruptiva prevista no artigo 2º da Lei 9.873/99.
	Desse modo, a prescrição da pretensão punitiva não ocorre nestes autos com base nos parâmetros da Lei 9.873/99."
	É o Relatório.

não há.

Procurador Marinus Eduardo de Vries Marsico.

TOMADA DE CONTAS ESPECIAL. PROGRAMA NACIONAL DE ALIMENTAÇÃO DO ESCOLAR - PNAE/2011. SAQUES DA CONTA CORRENTE SEM IDENTIFICAÇÃO DO BENEFICIÁRIO. IMPOSSIBILIDADE DE AFERIR A DESTINAÇÃO DADA AOS RECURSOS. CITAÇÃO DO GESTOR. REVELIA. CONTAS IRREGULARES. DÉBITO E MULTA.

TOMADA DE CONTAS ESPECIAL (TCE)

Secretaria de Controle Externo de Tomada de Contas Especial - Secex/TCE.

Em exame a Tomada de Contas Especial instaurada Fundo Nacional de Desenvolvimento da Educação - FNDE, em razão da não comprovação da regular aplicação dos recursos repassados ao Município de Serrano do Maranhão/MA, no âmbito do Programa Nacional de Alimentação Escolar (PNAE) , no exercício de 2011.
2. 	As ocorrências que motivaram a instauração da TCE foram levadas ao conhecimento do FNDE por meio do Acórdão 2014/2017-TCU-Primeira Câmara (peça 7) , da relatoria do Ministro-Substituto Augusto Sherman Cavalcanti, a partir de Representação formulada pelo Tribunal de Contas do Estado do Maranhão - TCE/MA (TC-Processo 020.861/2016-8) .
3.	Nesta Corte, foi determinada a citação do Sr. Uaunis Rocha Rodrigues, Prefeito no mandato 2009-2012, para comprovar o recolhimento, à conta do Fundo Nacional de Desenvolvimento da Educação - FNDE, do débito composto por oito parcelas que somam o valor original de R$ 180.397,49, atualizadas monetariamente, e/ou para apresentar alegações de defesa quanto à não comprovação da execução financeira dos recursos federais repassados no âmbito do PNAE/2011, em razão da realização de saques de parte dos recursos da conta bancária do Município de Serrano do Maranhão/MA e da ausência de comprovação de despesas empenhadas e pagas antecipadamente à Vale Verde Produtos Alimentícios Ltda. e à Associação de Pequenos Agricultores da Comunidade de Iguaíba, conforme informado pelo TCE/MA, com ofensa ao art. 37, caput, c/c o art. 70, parágrafo único, da Constituição Federal, ao art. 93 do Decreto-lei 200/1967, ao art. 66 do Decreto 93.872/1986 e ao art. 30, inciso XVII, da Resolução CD/FNDE 38/2009.
4.	A citação do Sr. Uaunis Rocha Rodrigues foi implementada por meio de expediente destinado ao seu endereço, registrado na base de dados no sistema da Receita Federal custodiada pelo TCU (peça 29) , recebida pelo próprio responsável (aviso de recebimento à peça 32) .
5.	Transcorrido o prazo para defesa, o Sr. Uaunis Rocha Rodrigues permaneceu silente. A Secretaria de Controle Externo de Tomada de Contas Especial - Secex/TCE propôs a declaração de sua revelia, a irregularidade das presentes contas, nos termos do art. 16, inciso III, alíneas b e c, da Lei 8.443/1992, e a condenação do responsável ao pagamento do débito apurado e da multa prevista no art. 57 do referido diploma legal. 
6. 	O Ministério Público junto ao TCU, representado pelo Procurador Marinus Eduardo De Vries Marsico manifestou-se de acordo com a proposta acima descrita. 
7. 	Acolho em parte o encaminhamento uniforme acima descrito. Como é cediço, é ônus do administrator de recursos públicos prestar contas e nela comprovar a boa e regular aplicação dos recursos federais que lhe foram confiados, por imposição decorrente do ordenamento jurídico, a teor do bloco normativo composto pelas disposições do art. 70, parágrafo único, da Constituição Federal, do art. 93 do Decreto-lei 200/1967 e do art. 66 do Decreto 93.872/1986.
8.	Nesse mister, é indispensável que o gestor demonstre a execução física das metas autorizadas nas normas de regência do Programa Nacional de Alimentação do Estudante, a regularidade da movimentação dos recursos financeiros depositados na conta corrente exclusiva do fundo, bem como o vínculo causal entre a realização das metas e a destinação dos recursos. 
9.	Os elementos trazidos aos autos pelo tomador de contas demonstram que o Sr. Uaunis Rocha Rodrigues não se desincumbiu desse ônus. O extrato bancário da conta específica do Programa de Alimentação Escolar (peça 5) registra a realização de dois saques sem identificação do beneficiário, nos valores de R$ 52.605,00 e R$ 15.170,00, em 21/07/2011, contrariando o disposto no art. 30, inciso XVII, da Resolução CD/FNDE 38/2009, a seguir transcrito:
"XVII - a movimentação dos recursos da conta específica do Programa realizar-se-á, exclusivamente, mediante cheque nominativo ao credor ou ordem bancária, transferência eletrônica disponível ou outra modalidade de saque autorizada pelo Banco Central do Brasil em que fique identificada sua destinação e, no caso de pagamento, o credor;"
10.	Uma vez que os elementos existentes nos autos são suficientes para caracterizar a realização de despesa sem a devida identificação do credor e a impossibilidade de aferir o objeto a que se destinaram, presume-se o dano ao erário, hipótese que atrai a irregularidade das contas do responsável, nos termos do art. 16, inciso III, alíneas b e c, da Lei 8.443/1992.
11.	Ademais, diante da gravidade do fato narrado, cabe aplicar ao responsável a penalidade pecuniária insculpida no art. 57 da Lei 8.443/1992, sancionamento para o qual não há óbices, nos termos do paradigmático Acórdão 1441/2016-TCU-Plenário (relator Ministro Benjamin Zymler e redator Ministro Walton Alencar Rodrigues) , haja vista que o prazo para apresentação da prestação de contas encerrou-se em 15/02/2012, nos termos do art. 34. da Resolução CD/FNDE 38/2009, e a citação do responsável foi ordenada em 24/05/2021 (peça 28) . 
12.	Com relação às transferências on-line em benefício da empresa Vale Verde Produtos Alimentícios Ltda. e da Associação de Pequenos Agricultores da Comunidade de Iguaíba, entendo que não há elementos para caracterizar o descumprimento de norma legal ou regulamentar, tampouco o prejuízo ao erário.   
13.	À mencionada empresa, foram transferidos os valores de R$ 47.100,00 (05/10/2011) e R$ 31.683,49 (16/12/2011) . A associação foi beneficiada pelas quantias de R$ 5.330,00 e 15.124,00 (05/10/2011) e de R$ 3.300,00 e R$ 10.085,00 (16/12/2011) . O motivo da citação do ex-gestor foi a ausência de apresentação da documentação comprobatória das despesas pagas por meio dessas quantias. 
14.	Ocorre que, nos termos do art. 34, caput e § 15, da Resolução CD/FNDE 38/2009, abaixo reproduzidos: a) não é obrigatória a presença de comprovantes de despesas na prestação de contas; b) na hipótese de discordância com o parecer do Conselho de Administração Escolar favorável à aprovação das contas, o FNDE deve notificar a Entidade Executora - EE  para regularizar a prestação de contas ou devolver os recursos recebidos; c) tanto o FNDE quanto os órgãos de controle dispõem de cinco anos para solicitar documentos comprobatórios das despesas aos entes públicos destinatários dos recursos:   
'Art. 34. A EE elaborará e remeterá ao CAE, até 15 de fevereiro do exercício subsequente ao do repasse, a prestação de contas constituída dos seguintes documentos: 
Demonstrativo Sintético Anual da Execução Físico-Financeira (Anexo VIII) ;
Relatório Anual de Gestão do PNAE (Anexo IX) ;
Extratos bancários da conta corrente específica em que os recursos foram depositados e das aplicações financeiras realizadas; e
conciliação bancária, se for o caso.
 (...) 
§ 9º O FNDE, ao receber do CAE a documentação de que trata o § 5º deste artigo, providenciará a sua análise e adotará os seguintes procedimentos:
na hipótese de concordância com o parecer favorável do CAE, e verificada a conformidade da documentação apresentada quanto aos aspectos formais, como também do ponto de vista físico e financeiro, aprovará a prestação de contas;
na hipótese de parecer do CAE contrário à aprovação da execução do Programa, caberá ao FNDE proceder a fiscalização na EE;
na hipótese de discordância com os dados informados no demonstrativo ou identificada a ausência de documentos exigidos, notificará a EE para, no prazo de até 30 (trinta) dias, providenciar a regularização da prestação de contas ou a devolução dos recursos recebidos.
§ 10. Sanadas as irregularidades a que se refere o inciso III do § 9º deste artigo, o FNDE aprovará a prestação de contas da EE.
§ 11. Esgotado o prazo estabelecido no inciso III do § 9º deste artigo sem que a EE regularize suas pendências, o FNDE não aprovará a prestação de contas.
 (...) 
§ 15. Os Estados, o Distrito Federal e os Municípios deverão manter em seus arquivos, em boa guarda e organização, pelo prazo de 5 (cinco) anos, contados da data de aprovação da prestação de contas do concedente, os documentos referentes à prestação de contas de que trata este artigo, juntamente com os Termos de Recebimento da Agricultura Familiar (Anexo IV) e as Guias de Remessa de Alimentos (Anexo X) emitidos em nome da contratante e identificadas com o nome do Programa e com todos os comprovantes de pagamentos efetuados com os recursos financeiros transferidos à conta do PNAE, ainda que a execução esteja a cargo das respectivas escolas, e estarão obrigados a disponibilizá-los, sempre que solicitado, ao Tribunal de Contas da União - TCU, ao FNDE, ao Sistema de Controle Interno do Poder Executivo Federal e ao Conselho de Alimentação Escolar - CAE.' 
15.	No caso em exame, a aprovação da prestação das contas pelo FNDE ocorreu em 08/08/2013 (peça 6, p. 10) , resultando tempestivo o pedido de regularização das pendências, de 26/02/2018 (peça 10, p. 4) . Todavia, o requerimento foi incorretamente dirigido ao Sr. Uaunis Rocha Rodrigues, mediante Edital publicado no Diário Oficial da União, já na condição de ex-Prefeito, quando deveria ter sido destinado ao Município de Serrano do Maranhão/MA, na qualidade de ente executor do programa, que tinha o dever de guarda desses documentos, nos termos no inciso III do § 9º e do § 15 acima transcrito.
16.	A Tomada de Contas Especial somente veio a ser instaurada, pelo FNDE, em 31/07/2018 (peça 1) , não tendo o Sr. Uaunis Rocha Rodrigues sido notificado, pelo concedente, como integrante do polo passivo desse procedimento. 
17.	Quando a citação pelo TCU se aperfeiçoou, em 05/07/2021, o prazo de guarda da documentação comprobatória das despesas já estava escoado desde 09/08/2018. Portanto, o pedido para que o ex-gestor apresentasse documentos que não deveriam integrar a prestação de contas importa ônus desarrazoado à sua defesa, não devendo a ausência desses elementos importar censura às suas contas - que, não obstante, merecem ser julgadas irregulares pelos motivos informados nos itens 9 e 10 supra.  
	Ante o exposto, voto por que seja adotada a deliberação que ora submeto a este Colegiado.
T.C.U., Sala das Sessões, em 10 de maio de 2022.
MARCOS BEMQUERER COSTA
Relator